【裁判字號】    99,婚,12
【裁判日期】    990330
【裁判案由】    確認婚姻無效
【裁判全文】
臺灣基隆地方法院民事判決                99年度婚字第12號
原      告  乙○○
訴訟代理人  侯傑中律師
被      告  甲○○
上列當事人間確認婚姻無效事件，本院於民國99年 3月16日言詞
辯論終結，判決如下：
    主  文
確認原告與被告間婚姻不成立。
訴訟費用新臺幣參仟元由被告負擔。
    事實及理由
一、原告起訴主張：兩造前於民國66年2月9日結婚，於74年7月2
    日協議離婚，之後又生有一名子女，為辦理該名子女戶籍登
    記，兩造遂於87年4月3日至戶政事務所辦理結婚登記，然未
    舉行結婚之公開儀式，結婚證書上所載兩造於87年 3月29日
    舉行婚禮並非事實，為此起訴確認兩造間婚姻無效。
二、被告則到庭陳稱：兩造一直都住在一起，第二次辦理結婚登
    記時確未舉行結婚儀式，是自行填寫結婚證書後去戶政事務
    所辦理登記。
三、按「確認法律關係之訴，非原告有即受確認判決之法律上利
    益者，不得提起；確認證書真偽或為法律關係基礎事實存否
    之訴，亦同。」，民事訴訟法第247條第1項定有明文。而所
    謂「即受確認判決之法律上利益」，係指因法律關係之存否
    不明確，致原告在私法上之地位有受侵害之危險，而此項危
    險得以對於被告之確認判決除去之者而言（參見最高法院42
    年台上字第1031號判例）。又民事訴訟法第568條第1項所定
    婚姻無效之訴與確認婚姻成立或不成立之訴，兩者不同。所
    謂確認婚姻不成立之訴，係主張無結婚之事實，而有婚姻之
    形式；至於婚姻無效之訴，則係主張有結婚之事實，而其行
    為無效而言（最高法院86年度台上字第 483號判決參照），
    學理見解之結論，亦同（如陳棋炎、黃宗樂、郭振恭合著，
    民法親屬新論，2005年5月版，第120至第123頁、第112至第
    117頁）。再者，法院就當事人主張之事實，如何適用法律
    ，不受當事人法律上主張之拘束，參照最高法院26年渝上字
    第350號、43年台上字第607號等判例意旨甚明。
四、原告主張兩造登記於87年 3月29日結婚，並未具備修正前民
    法第982條第1項所定之方式，為被告所不爭執，且經證人即
    結婚證書上之證婚人王麗玲到庭證稱：「（問：結婚證書上
    有記載兩造在新天地舉行結婚典禮，有何意見？）並未在新
    天地舉行結婚典禮，印象中是被告拿結婚證書來給我簽名蓋
    章的，陳炳章是我先生，他的部分也是我簽名蓋章的。」等
    語明確（見本院99年 3月16日言詞辯論筆錄），並有基隆市
    安樂區戶政事務所99年2月6日基安戶字第0990000478號函附
    兩造結婚登記申請書、戶籍謄本及結婚證書影本在卷可以佐
    證，堪認兩造登記於87年 3月29日結婚，並未具備修正前民
    法第982條第 1項所定公開儀式及二人以上證人之法定要件，
    而無結婚之事實，兩造婚姻自屬不成立，爰判決如主文第 1
    項所示。至於原告雖聲明求為判決確認兩造之婚姻無效，惟
    原告主張之上開事實，究竟屬婚姻無效抑或婚姻不成立之訴
    ，屬法院依職權適用事項，原告此部分之主張，核屬法律上
    之誤解，本院自不受原告主張之拘束，亦不能因其法律主張
    錯誤，否定其本件訴訟主張之真意而駁回其訴，併此敘明。
五、結論：本件原告之訴為有理由，依民事訴訟法第78條、第87
    條第1項，判決如主文。
中    華    民    國    99    年    3    月    30    日
                  家事法庭法  官  陳湘琳
以上正本係照原本作成。
對於本件判決如有不服，應於收受送達後20日內向本院提出上訴
書狀，敘述上訴之理由，上訴於臺灣高等法院，並按他造當事人
之人數附具繕本。
中    華    民    國    99    年    3     月    30    日
                          書記官  張慧儀

司法院資訊處製作；財團法人民間司法改革基金會備份。
